臺灣高等法院臺南分院民事判決
110年度上易字第74號
上  訴  人  余水漲  
            余清海  
            余心安  
前列三人共同
訴訟代理人  蔡東泉律師
複  代理人  楊博為律師
被  上訴人  余品嬅  
上列當事人間請求交付土地事件，上訴人對於中華民國110年1月
19日臺灣臺南地方法院第一審判決（109年度訴字第200號）提起
上訴，本院於110年11月10日言詞辯論終結，判決如下：
    主  文
上訴駁回。
第二審訴訟費用由上訴人負擔。
    事實及理由
一、上訴人起訴主張：臺南市○○區○○○段○○○○段219地號土地、臺
    南市○○區○○○段○○○○段712建號房屋（下合稱系爭712建號房
    地），係由訴外人余天財及被上訴人共同出資購買，該712
    建號房屋依門牌號碼又可分為臺南市○○區○○○○○○318-3號房
    屋（下稱318-3號房屋）、臺南市○○區○○○○○○318-4號房屋（
    下稱系爭318-4號房屋）。依兩造和訴外人余存入等人於民國
    （下同）105年3月10日所簽立協議書（下稱系爭協議書）內容
    ：「…318-4號由父親及其它兄弟使用…」，可知兩造間就系
    爭318-4號房屋及如原判決附圖斜線A部分、面積89平方公尺
    之土地（土地係供系爭318-4號房屋作為基地及通行至鄰近
    公路使用，與系爭318-4號房屋合稱系爭318-4號房地）有使
    用借貸契約存在（下稱系爭借貸契約），由於被上訴人係為
    供奉祖先且讓全家人有相聚處所而出借系爭318-4號房地，
    故應於上訴人等人均去世後始能認為依借貸之目的使用完畢
    ，詎被上訴人竟趁上訴人等人外出時更換門鎖，致上訴人等
    人無法使用系爭318-4號房地，上訴人自得依系爭借貸契約
    之法律關係請求被上訴人交付系爭318-4號房地予上訴人使用
    。原審駁回上訴人之請求，顯有違誤，為此提起上訴，並聲
    明：㈠原判決廢棄。㈡被上訴人應將系爭318-4號房地交付予
    上訴人使用。
二、被上訴人則以：所謂依借貸目的而定其期限，係指為「特定
    目的」而借用物品，被上訴人並無讓上訴人等人使用系爭31
    8-4號房地至老死之意思，系爭借貸契約未定期限，亦不能依
    借貸目的而定其期限，是被上訴人得依民法第470條第2項規
    定請求上訴人返還，系爭借貸契約並因此而終止，上訴人自
    不得再依系爭借貸契約請求交付系爭318-4號房地等語，資為
    抗辯。並答辯聲明：上訴駁回。
三、兩造不爭執之事實：（本院卷第82-83頁）
  ㈠上訴人余清海、余水漲、余心安及訴外人余天財、余存入均
    為訴外人余榮標之子。被上訴人余品嬅為余存入之女。（原
    審訴字卷第17-18頁）
  ㈡余天財於105年2月28日死亡，其繼承人為余榮標。嗣余榮標1
    05年11月20日死亡，其繼承人為上訴人余清海、余水漲、余
    心安及訴外人余存入。
  ㈢兩造（上訴人余清海部分由其子女余再賢及余慧蘭代理）和余存
    入等人於105年3月10日簽立如原審調字卷第33頁所示之協議書
    ，該協議書第5條約定：「地址318-3號由余存入及全家使用
    ，318-4號由父親及其他兄弟使用」。
　㈣兩造間就系爭318-4號房地有使用借貸契約關係存在，且系爭
    借貸契約未定期限。
　㈤上訴人自105年3月起占有使用系爭318-4號房地至108年8月止。
四、兩造之爭點：（本院卷第83頁）
  ㈠系爭借貸契約得否依借貸之目的而定其期限？
  ㈡上訴人依系爭使用借貸契約，請求被上訴人交付系爭318-4號
    房地，有無理由？
五、得心證之理由：
　㈠按借用人應於契約所定期限屆滿時，返還借用物；未定期限
    者，應於依借貸之目的使用完畢時返還之。但經過相當時期
    ，可推定借用人已使用完畢者，貸與人亦得為返還之請求。
    借貸未定期限，亦不能依借貸之目的而定其期限者，貸與人
    得隨時請求返還借用物，民法第470條定有明文。查兩造間
    就系爭318-4號房地有成立系爭借貸契約，且系爭借貸契約
    並未定有期限之事實，固為兩造所不爭執，然上訴人主張被
    上訴人係為供奉祖先且讓全家人有相聚處所而出借系爭318-
    4號房地，故應於上訴人等人均去世後始能認為依借貸之目
    的使用完畢等情，則為被上訴人否認，依民事訴訟法第277
    條前段規定，自應由上訴人就前開有利於己之事實舉證證明
    之。
　㈡經查，系爭712建號房地原為余榮標所有，該屋為2層樓房屋
    ，分為318之3號房屋及318之4號房屋2個門牌號碼，房屋使
    用狀況為被上訴人及家人使用318-3號房屋，余榮標、上訴
    人余清海、余水漲、余心安、訴外人余天財使用318-4號房
    屋，系爭712建號房地於93年間曾遭拍賣，由上訴人余心安
    於93年12月1日拍定取得，余心安於93年12月14日以系爭712
    建號房地向新營市農會擔保借款並設定抵押權，嗣余心安向
    訴外人沈宜蓉借款，於96年8月1日以買賣為原因，將系爭71
    2建號房地所有權移轉登記予沈宜蓉之子呂宗翰，約定系爭7
    12建號房地由余家人繼續無償使用；系爭712建號房地又於1
    03年11月6日以買賣為原因登記為被上訴人所有，買賣價金
    由余天財於103年4月24日匯款20萬元、103年9月18日匯款30
    萬元，103年9月24日匯款90萬元，其中之30萬元匯款是被上
    訴人交付余天財；又被上訴人於103年12月4日匯款150萬元
    ，系爭712建號房地買賣價金係余天財與被上訴人共同出資
    ，系爭712建號房地所有權全部登記於被上訴人名下係經余
    天財同意，余天財並同意供被上訴人、余榮標及上訴人余清
    海、余水漲、余心安居住使用等事實，有本院108年度上易
    字第107號民事判決可稽（原審調字卷第51-53頁）。
　㈢嗣余天財於105年2月28日死亡，兩造（上訴人余清海部分由其
    子女余再賢及余慧蘭代理）和余存入等人於105年3月10日簽立系
    爭協議書，系爭協議書就系爭318-4號房地僅於第5條約定：
    「地址318-3號由余存入及全家使用，318-4號由父親及其他
    兄弟使用」，並未約定借貸之使用目的為何。
  ㈣據證人吳秀霞於本院雖到庭證稱：其於105年3月10日兩造協
    商系爭318-3號房地如何使用時，有全程在場。因為房子是
    余天財跟被上訴人余品嬅一起合買的，一人一半，當初余天
    財還有40萬元沒有付清，但是他有保險100萬元，我們希望
    從100萬元裡拿40萬元去付清，然後共同持有這房子，一人
    一半，但是被上訴人不願意，所以就協議318-4號房子要讓
    爸爸及他們兄弟住到不想住，住到終老，其不記得要讓爸爸
    跟其他兄弟可以住到終老這句話是被上訴人余品嬅，還是她
    先生講的等語（本院卷第116-117、120頁），然證人吳秀霞
    亦另證稱：318-4號房子在105年3月10日協議時只有余天財
    的爸爸在住，因為買那個房子就是要給爸爸住，其他兄弟都
    沒有住在318-4號房子裡面，其他兄弟一直都沒有搬進入住
    ，後來爸爸就走了。爸爸走了之後，其他兄弟都沒有進去居
    住，爸爸在的時候，是外勞在照顧，余水漲住高雄，大概一
    個禮拜看1、2次，回去看看，幫忙準備一些東西給外勞煮給
    爸爸吃，上訴人余清海、余心安都沒有照顧爸爸；當初余天
    財跟被上訴人買這個房子，目的是要讓爸爸居住，買房子的
    時候，沒有想到要讓上訴人等兄弟住等語（本院卷第118-12
    1、124頁）；再參酌上訴人余水漲於本院審理時自承：因為
    父親癱瘓，其每週有3至4天住在那裡，跟外勞一起照顧他；
    余心安是假日才回家，余清海沒有住在那裡等語（本院卷第
    80-81頁），足認長期居住於系爭318-4號房地者僅為余榮標
    ，余水漲係為照顧余榮標始一週有幾日居住於該房地，上訴
    人余清海、余心安則未實際居住於系爭318-4號房地，應可
    認定。參酌712建號房地為被上訴人與余天財共同出資購買
    ，依證人吳秀霞前開證言，可知當初購買系爭712建號房地
    之目的係為提供余天財之父親余榮標居住使用，並未想到要
    讓上訴人等兄弟使用；上訴人余水漲亦自承其係「為照顧生
    病之余榮標」始於一週內幾日居住於該屋，余天財於生前亦
    係為陪伴余榮標始至系爭318-4號房屋居住等語（本院卷第1
    59-161頁）；又於簽立系爭協議書時，僅有余天財之父親余
    榮標實際居住於系爭房地之內，上訴人等人於簽立系爭協議
    書之前或之後均未進入居住，僅上訴人余水漲因探望及照顧
    父親而於一週內居住幾日而已，足認系爭借貸契約乃基於照
    顧余榮標之目的而提供余榮標居住使用，並同意上訴人等人
    得為使用，則依前開目的，余榮標固得居住使用至百年，然
    於余榮標過世後，即已無照顧余榮標之需要而繼續由上訴人
    使用之必要，堪以認定。
　㈤按民法第464條規定稱使用借貸者，謂當事人約定，一方以物
    無償貸與他方使用，他方於使用後，返還其物之契約，可見
    使用借貸契約之「通常目的」即在使借用人得以使用借用物
    ，此與同法第470條第1項所謂「依借貸之目的」而定其使用
    期限者，乃專指借用人為「特定目的」而借用借用物之情形
    ，未盡相同。又如貸與人未請求返還借用物，依民法第472
    條第4款規定意旨，借用人本得使用至終老為止，是縱該次
    協議曾經提及要讓爸爸跟其他兄弟可以住到終老之語，亦無
    從以此認定系爭租賃契約有以「提供其他兄弟得住到終老」
    為其使用之目的。
　㈥至上訴人雖提出照片（原審調字卷第25-27頁），主張系爭31
    8-4號房屋内早有設神明並供奉余家祖先的牌位，故系爭借
    貸契約之目的在於祭祖及全家得以團聚云云，然系爭712建
    號房地本為余榮標所有，因此系爭318-4號房屋內早已設有
    余家祖先牌位，且被上訴人之父親余存入乃居住於隔壁之31
    8-3號房屋，而得為祭祖之行為，自難以系爭318-4號房屋內
    有祖先牌位乙節，據以認定系爭借貸契約係以祭祖而讓上訴
    人等人住到老死為其目的。再者，上訴人余清海、余心安未
    曾進住系爭318-4號房屋，上訴人余水漲則係因照顧父親余
    榮標始於一週內幾日居住於系爭318-4號房屋內，實際上上
    訴人等人各有其他住所，是亦難認系爭借貸契約有以全家團
    聚而讓上訴人等人住到老死為其目的。
  ㈦綜上，依系爭協議書第5條之約定，兩造就系爭318-4號房地
    僅約定為通常使用，並未約定期限，充其量僅可認定係以照
    顧余榮標為其借貸之目的，余榮標既已死亡，則被上訴人即
    得請求返還借用物。依上訴人所提出台南地方法院存證號碼
    001142號存證信函（原審調字卷第59頁），可知被上訴人於
    108年8月18日前已將系爭318-4號房地換鎖，而不同意上訴
    人等人繼續進入使用，且被上訴人已於108年9月4日以內湖
    文德存證號碼000255號存證信函，告知上訴人給予兩個星期
    時間遷移系爭318-4號房地內之物品（原審訴字卷第73頁）
    ，足認被上訴人已有請求返還借用物而終止系爭借貸契約之
    意思。基上，系爭借貸契約既已終止，則上訴人主張依據系
    爭借貸契約，請求被上訴人交付系爭318-4號房地，即屬無
    據，應予駁回。
六、綜上所述，上訴人依系爭借貸契約之法律關係，請求被上訴
    人交付系爭318-4號房地，非屬正當，不應准許。從而原審
    所為上訴人敗訴之判決，並無不合。上訴論旨指摘原判決不
    當，求予廢棄改判，為無理由，應駁回其上訴。
七、本件事證已臻明確，兩造其餘之攻擊或防禦方法及所用之證
    據，經本院斟酌後，認為均不足以影響本判決之結果，爰不
    逐一論列，附此敘明。
八、據上論結，本件上訴為無理由，依民事訴訟法第449條第1項
    、第78條、第85條第1項前段，判決如主文。
中　　華　　民　　國　　110 　年　　12　　月　　1 　　日
                  民事第六庭    審判長法  官  藍雅清

                                      法  官  陳春長

                                      法  官  張季芬
上為正本係照原本作成。
不得上訴。
中　　華　　民　　國　　110 　年　　12　　月　　1 　　日

                                      書記官  陳筱婷